臺北高等行政法院判決
109年度年簡上字第5號
上  訴  人  謝祖松                                      
被  上訴人  公務人員退休撫卹基金管理委員會

代  表  人  周志宏          
上列當事人間陸海空軍軍官士官服役條例事件，上訴人對於中華
民國109年5月29日臺灣臺北地方法院109年度年簡字第1號行政訴
訟判決，提起上訴，本院判決如下：
　　主  文
原判決廢棄。
訴願決定及原處分均撤銷。
第一審及上訴審訴訟費用由被上訴人負擔。
　　理  由
一、本件經過：
㈠、上訴人係軍職退伍支領退休俸人員，並由被上訴人支付其退
　　撫新制施行後年資之退休俸。上訴人於民國95年8月1日退伍
　　後，自96年8月1日起再任銘傳大學專任教師，且每月支領薪
　　酬超過公務人員委任第一職等本俸最高俸額及專業加給合計
　　數額新臺幣（下同）33140元。
㈡、嗣被上訴人以依107年6月23日修正施行之陸海空軍軍官士官
    服役條例（下稱服役條例）第34條第1項第3款、第2項規定
    ，上訴人應自107年8月1日起停發退休俸，關於上訴人新制
    年資，以被上訴人為支給機關之退撫給與，經計算結果，上
    訴人應繳回已領107年8月1日-107年10月31日之新制退休俸4
    9023元（16341×3＝49023)，乃以108年4月16日台管業一字第
    1081443957號函(下稱原處分)，通知上訴人於接獲該函30日
    內繳回。上訴人不服提起訴願，經銓敘部108年9月11日部訴
    決字第1057號決定駁回訴願，復不服提起行政訴訟，經原判
    決駁回後，提起本件上訴。　
二、上訴人起訴主張、被上訴人於原審之答辯，均引用原判決所
    載。
三、原判決駁回上訴人之訴，係以：
㈠、上訴人為支領退休俸之退伍軍職人員，96年8月1日起再任銘
　  傳大學專任教師，且每月支領薪酬超過公務人員委任第一職
　  等本俸最高俸額及專業加給合計數額33140元，是被上訴人
　  以依107年6月23日修正施行之服役條例第34條規定，上訴人
　  應自107年8月1日起停發退休俸，以原處分通知上訴人繳回
　  已領之107年8月1日至107年10月31日金額49023元（16341×3
　  ＝49023），核屬有據。
㈡、大法官會議解釋法令違憲之效力，是向後失效，僅於大法官
    解釋的原因案件或已聲請解釋但未及合併辦理的案件，方有
    溯及效力。服役條例107年6月23日修正施行後，被上訴人依
    國防部107年9月10日國人勤務字第1070019810號函，於108
    年4月16日作成原處分。嗣司法院釋字第781號解釋（下稱釋
    781)，宣示服役條例第34條第1項第3款規定違憲，並自解釋
    公布之日即108年8月23日起失其效力。原處分作成時間在釋
    781公布之前，且本件非該解釋之原因案件或已聲請解釋而
    未及合併審理之案件，則前揭服役條例之規定，在108年8月
    22日前，仍為合憲有效法律。原處分屬適法之處置，核與釋
    781解釋意旨並無不符，尚無違憲疑義，上訴人訴請撤銷，
    為無理由等語為其論據。
四、上訴意旨略以：原判決以憲法保障平等權之意旨，進行分歧
    式論述，將本質不平等與保障平等權混為一談，判決理由矛
    盾；復僵化解釋該服役條例規定於108年8月22日前，仍合憲
    有效，明顯理由矛盾，原判決當然違背法令等語。
五、本院查：
㈠、憲法第171條第1項明定，法律與憲法牴觸者無效。同法第80
    條亦規定法官依據法律獨立審判；所稱之法律自指未與憲法
    牴觸之法律，即法官有遵守合憲性法律裁判之義務。又依憲
    法第78條規定，司法院解釋憲法，並有統一解釋法律與命令
    之權，其所為之解釋，自有拘束全國各機關及人民之效力，
    各機關處理有關事項，應依解釋意旨為之，亦經司法院釋字
    第185號解釋在案；上開解釋所稱之全國各機關，當然包含
    法院在內。故行政處分所依據之法律在行政救濟程序中，經
    司法院解釋宣告違憲，並自解釋公布之日起失效者，行政法
    院應依裁判當時之憲法解釋意旨為裁判基準，不得再以經宣
    告違憲並失效之法律，作為支持程序標的處分合法性之法律
    依據，以達行政訴訟保障人民權益之目的(最高行政法院110
    年度年上字第36號判決意旨參照）。
㈡、107年6月23日修正施行之服役條例第34條規定：「(第1項)支
    領退休俸或贍養金之軍官、士官，有下列情形之一時，停止
    領受退休俸或贍養金，至原因消滅時恢復之：……就任或再
    任私立大學之專任教師且每月支領薪酬總額超過公務人員委
    任第1職等本俸最高俸額及專業加給合計數額者。(第2項)本
    條例修正施行前……有前項第3款情形者，自本條例修正施行
    後之下個學年度起施行。……(第4項)未依第1項或第2項規定
    停止領受退休俸或贍養金，而有溢領情事者，由支給機關依
    法追繳自應停止領受日起溢領之金額。……」第52條第1項規
    定：「軍官、士官或其遺族因法定事由發生……應暫停、停止
    、喪失請領權利……而溢領或誤領相關退除給與者，由支給機
    關以書面行政處分，命當事人於一定期限內繳還自應暫停、
    喪失、停止請領權利之日起溢領或誤領之金額；屆期而不繳
    還者，依行政執行法相關規定強制執行之。」而上揭服役條
    例第34條第1項第3款規定（即系爭規定），業經司法院108
    年8月23日作成釋字第781號解釋，以該規定與憲法保障平等
    權之意旨有違，應自解釋公布之日起，失其效力。
㈢、上訴人係支領退休俸之軍職退伍人員，並由被上訴人支付其
    新制退休俸。其於107年6月23日服役條例修正施行前之95年
    8月1日退伍，自96年8月1日起即再任私立銘傳大學專任教師
    ，且每月支領薪酬超過公務人員委任第一職等本俸最高俸額
    及專業加給合計數額33140元，被上訴人以原處分通知上訴
    人於接獲通知30日內繳還前已核發而屬溢領之新制退休俸49
    023元等情，乃原審依法確認之事實。查系爭規定既經司法
    院釋字第781號解釋宣告違憲，並自解釋公布日108年8月23
    日起失其效力，則依據違憲之系爭規定，所作成命上訴人繳
    回已領107年8月1日-107年10月31日之新制退休俸49023元之
    原處分，依上說明，即屬違法，訴願決定及原判決未予糾正
    ，自有違誤。
六、從而，上訴意旨指摘原判決違背法令，求予廢棄，為有理由
    ，且依原審確定之事實，本院已可自為判決，爰將原判決廢
    棄，並撤銷訴願決定及原處分。　
七、結論，本件上訴為有理由。依行政訴訟法第236條之2第3項
    、第256條第1項、第259條第1款、第98條第1項前段，判決
    如主文。　　
中　　華　　民　　國　　111 　年　　11　　月　　15　　日
                  臺北高等行政法院第四庭
                            審判長法  官　蘇嫊娟
                                  法  官　陳雪玉
                                  法  官　劉正偉  
上為正本係照原本作成。
不得上訴。
中　　華　　民　　國　　111 　年　　11　　月　　15　　日
          　　　　　　    　　　  書記官  黃明和